臺灣雲林地方法院民事判決
110年度六簡字第333號
原      告  郭俊成  
訴訟代理人  郭羿廷律師
被      告  陳莊麗樺
被      告
兼 上一 人
訴訟代理人  陳景蔚  
上列當事人間確認本票債權不存在事件，於民國111 年7 月25日
言詞辯論終結，本院判決如下︰
    主  文
確認本院110年度司票字第503號民事裁定即如附表編號1至編號4
所示本票共4 紙，被告對原告之債權全部不存在。
訴訟費用由被告負擔。
    事  實  及  理  由
壹、程序事項
    按確認法律關係之訴，非原告有即受確認判決之法律上利益
    者，不得提起，民事訴訟法第247 條第1 項前段定有明文。
    而所謂即受確認判決之法律上利益，係指因法律關係之存否
    不明確，致原告在侵害之危險，而此項危險得以對於被告之
    確認判決予以除去之者而言（最高法院42年台上字第1031號
    判決意旨參照）。查本件原告主張被告持有原告簽發如附表
    編號1 至4 所示本票（下合稱系爭本票）債權不存在，為被
    告所否認，足見系爭本票之法律關係存否並不明確，致原告
    在私法上之地位有受侵害之危險，而此項危險得以對被告之
    確認判決除去之，是原告提起本件訴訟核有受確認判決之法
    律上利益，自屬適法，先予敘明。
貳、實體事項
一、原告起訴主張：緣被告持有如附表所示以原告為發票人之系
    爭本票共4 紙，票款共計新臺幣（下同）605 萬元，並向鈞
    院聲請裁定准予強制執行，惟系爭本票顯屬偽造，是被告對
    原告之本票債權應不存在，其理由分述如下：㈠系爭本票均
    非原告所簽發，該等本票所載發票人之簽名並非原告所自寫
    ，該簽名之筆跡與原告之筆跡顯然不符；又系爭本票所載發
    票人及背書人之簽名皆明顯出於同一人所為，足徵系爭本票
    乃屬偽造。㈡按最高法院51年台上字第3309號判例意旨，系
    爭本票所載之「郭俊成」蓋章，應係原告之妻郭陳秀惠私自
    刻印郭俊成之印章所為，其蓋章顯屬偽造，原告自不負發票
    人之責任。退步言之，按票據法第22條第1 項前段規定，系
    爭本票4 紙之到期日分別為民國104 年6 月30日1 紙、同年
    8 月6 日3 紙，而被告遲於110 年11月22日聲請裁定許可強
    制執行，是系爭本票外觀即足以認為被告之請求權行使已逾
    票據法第22條第1 項規定之3 年消滅時效。職故，縱使系爭
    本票非屬偽造而為真實，則被告對原告之本票債權亦已消滅
    而不存在。綜上所述，系爭本票顯屬偽造且其本票債權已罹
    於消滅時效，惟鈞院未察，而以110 年度司票字第503 號民
    事裁定（下稱系爭本票裁定）准予強制執行，有害原告之權
    益，爰依非訟事件法第195 條第1 項規定，提起本件訴訟等
    語，並聲明如主文第1 項、第2 項所示。
二、對被告答辯之陳述：
㈠、系爭本票之真正，顯有所疑：⒈原告應與證人陳秀雲、證人郭
    建宏之境況相似，其印章是遭郭陳秀惠盜蓋；另參以被告詢
    問證人陳秀雲問題，郭陳秀惠顯然會在被告陳莊麗樺前來住
    家時，才臨時找出相關人等之印章，是陳秀惠盜蓋郭俊成之
    印章的可能性極高。⒉被告前以票據號碼CH715726至CH71573
    0共5 張本票向鈞院聲請調解(即鈞院110 年度六簡調字第47
    3 號事件)，惟上開調解事件之CH715729本票，與本件系爭C
    H715729本票相同，但發票日及郭俊成簽名卻顯然不同，故
    系爭本票之簽名顯有可能係郭俊成、郭陳秀惠以外之人所書
    ，故系爭本票之真正亦有所疑。
㈡、系爭本票原因關係（兩造間消費借貸法律關係）存在與否，
    真偽不明：⒈被告迄未就消費借貸法律關係之要件（諸如「
    借款交付」、「貸與人或借用人究竟為誰」、「借貸金額」
    等事實）盡舉證責任，已為歷次所述。⒉被告於109 年6 月3
    0日以台南開元路郵局存證號碼000179函，函告原告及訴外
    人郭建宏，內容即略稱：「向陳莊麗樺借款之人係郭陳秀惠
    」、「郭俊成及郭俊宏係債務之連帶保證人」等情，顯見被
    告也知道「郭俊成並不知悉郭陳秀惠借款」之事實，此亦與
    證人郭建宏之證述相符。
㈢、訴外人（即證人）郭建宏製作還款計畫書，並於106 年9 月
    至109 年1 月間匯款予陳莊麗樺，無法證明兩造間消費借貸
    法律關係存在，也非債務承擔或無因債務承認契約：⒈郭建
    宏非被告所稱債務之當事人，有無代替原告郭俊成承認消費
    借貸契約關係存在之權，即有所疑。⒉觀諸郭建宏製作之還
    款試算表，並未敘明原因關係，也未出現原告郭俊成參與之
    敘述，是該經過塗改之還款試算表無法推論郭俊成與被告有
    借貸關係。又，被告迄未具體特定其所稱的「確切借貸金額
    」，是該試算表也難以證明本件被告所稱之借款關係。退步
    言之，縱認郭建宏有自願還款之意思，其也證稱僅能就本院
    卷第29頁之部分為還款，則其不僅與原告無關，相關金額亦
    與系爭本票未合。⒊蓋債務承擔必先以有一既存之債務存在
    為前提，本件被告所稱之消費借貸關係存在於否，仍屬不明
    ，是郭建宏之行為，不成立債務承擔。⒋郭建宏本身非被告
    所稱之借款債務人，有能否成立該契約，即有所問。蓋所謂
    債務承認契約，指債權之請求權罹於消滅時效後，債務人與
    債權人間成立債務人同意繼續履行該債務，或承認債權人之
    請求權存在之契約而言，則依此可知，當事人間如自始不存
    在債權債務關係，自無成立債務承認契約餘地。故郭建宏製
    作試算表以及匯款給陳莊麗樺之行為，應無成立債務承擔之
    可能。退步言之，縱使認為郭建宏之舉成立無因債務承擔，
    此也與郭俊成無關，且若是基礎法律關係不存在時，依據無
    因債權契約取得之債權，即因欠缺法律上原因，而構成不當
    得利。
㈣、退萬步而言，系爭本票之票據請求權已罹於時效：郭建宏所
    匯予陳莊麗樺之款項，皆是郭建宏自身之財產，概與原告郭
    俊成無涉；又本票之債權乃不可分債權，則郭建宏是否針對
    系爭本票所為承認，即有所疑。且系爭還款試算表之金額也
    與本票以及被告所稱之借款不符，難以特定。
三、被告答辯則以：
㈠、本件係債務人即原告與其妻郭陳秀惠（歿）等人經營惠光企
    業行即瓦斯行多年，兩造係鄰居，然原告自83年起因建築房
    屋、瓦斯行營運，家庭生活開銷而需金錢周轉，便陸續向被
    告借款以解燃眉之急，借款初期原告與其妻皆共同前往被告
    住家即雲林縣○○鎮○○路000 號，每次借款皆簽立支票並同時
    交換金錢行為，致使被告持有原告交付之支票，故原告與其
    妻2 人長期向被告2 人債權人借貸金錢情形屬實，並簽立支
    票、本票、借用證等證明書。又原告與其妻因周轉不靈致支
    票無法兌現（存款不足等）遭跳票，其後與被告進行協商進
    而有簽立本票情況，又原告夫妻屢次借款時，均會以電話連
    絡告知被告在不在或親自到府處所欲借款金額，請求被告預
    先準備現金，再帶上已簽好之貸款金額支票前來借款交換，
    借錢過程中，被告陳莊麗樺均會問郭陳秀惠來借這麼多錢，
    你先生（即原告）知道嗎？每次郭陳秀惠給被告陳莊麗樺的
    答案，都是說原告不管是支票、本票、甚至借據都鎖在櫃子
    裡面，鑰匙是由原告保管且隨身攜帶，每次他只要必須用到
    支票、印章、本票，就必須跟郭俊成陳報，郭陳秀惠三番兩
    次跟陳莊麗樺保證支票、本票都是真正的，而被告要求未兌
    現金額簽立本票作為債權事實，因此被告陳莊麗樺要求換票
    時，原告全體家人要出面做保與背書，藉以確認所有本票借
    款數額，皆如數交付，是此才有本票後面全體家人蓋章做保
    之事證呈現，以保障被告債權人權益。嗣後整合本票轉成借
    款借用證部分，確認本票債務部分金額為665 萬元，於103 
    年8 月4 日雙方協商借款金額尚未償還為665 萬元，其他尚
    有支票尚未兌現部分尚未結算，大約200 萬元。故對於本票
    債權確實存在。又雙方於106 年10月分別就本金310 萬元、
    200 萬元、155 萬元等3 筆共計655 萬元債務協商分期償還
    ，嗣後還款匯入1萬元至今未履行清償，原告實為可惡至極
    ，一再推延並委請律師延遲還款。而稱消費借貸者，謂當事
    人一方移轉金錢或其他代替物之所有權於他方，而約定他方
    以種類、品質、數量相同之物返還之契約，當事人之一方對
    他方付金錢或其他代替物之給付義務而約定以之作為消費借
    貸之標的者，亦成立消費借貸，是此，雙方契約意思表示一
    致，原告與其妻郭陳秀惠等人對於尚未清償金錢與法定利息
    請求權基礎，被告依法聲請系爭本票裁定，於法有據。
㈡、按票據法第124 條、第95條規定，並參諸臺灣高等法院臺南
    分院111 年度非抗字第1 號裁定意旨，本件系爭本票載明免
    除作成拒絕證書，則被告聲請法院裁定就系爭本票准予強制
    執行，即無須提出已為付款提示之證據，是系爭本票4 紙債
    權要素已足，應予參酌。本件原告蓄意以鈞院110 年度六簡
    調字第473 號調解案之CH715729本票，與本件系爭CH715729
    本票相同，但發票日及郭俊成簽名卻顯然不同，妄自意指本
    票上郭俊成之簽名亦有可能是郭陳秀惠以外之人所簽等情，
    顯然與事實相悖，此觀被告提出之4 紙系爭本票，亦經審判
    長調卷可證系爭本票正本並未遭塗改日期。實則本案系爭本
    票均為有效本票。鈞院110 年度六簡調字第473 號調解案當
    時陳莊麗樺所呈送CH715729本票，經過事實為本件原告郭俊
    成夫妻兩人在103 年8 月6 日要求檢視被告陳莊麗樺手中本
    票，被告陳莊麗樺遂將原開票日期為103 年8 月4 日的黑白
    影印本交予原告夫妻檢視，原告夫妻以檢視當日為103 年8 
    月6 日，遂擅自將8 月4 日的「4」字塗掉改為「6」，並在
    本票影本上補簽名，後來，被告陳莊麗樺發覺CH715729原始
    本票正本上沒有發票人簽名，才再拿著CH715729本票正本，
    要求原告夫妻補簽名，如此，才會發生系爭CH715729本票原
    本只有一張，但原本與影本發票日及原告郭俊成簽名卻顯然
    不同之情事。又上述調解案當時陳莊麗樺所呈送5 張本票，
    均為黑白影本，5 張本票隨狀遞進後，法院要求原告陳莊麗
    樺繳交聲請調解費，原告陳莊麗樺始發現該5 張本票影本日
    期均有經塗改卻未蓋章，會造成本票要件不足因素的錯誤，
    因此，才沒有去繳納費用而遭駁回。至於原告另稱存證信函
    僅記載郭陳秀惠乙節，係作為通訊用途，用以替代惠光，替
    代原告夫妻，這也是郭陳秀惠到被告陳莊麗樺住處時告訴陳
    莊麗樺說惠光家裡財務都是伊在打理，之所以會來找陳莊麗
    樺借錢也是原告的意思，伊只是銜命來拜託陳莊麗樺，過程
    中均係郭陳秀惠一個人來，那是因為在聯絡時候，原告都沒
    有出席，所以被告陳莊麗樺於94年11月才改了所謂對價給付
    方式，原告與其妻一定都要到場，被告交付金錢時，原告交
    付之支票必須由其妻郭陳秀惠於背後簽名。而郭陳秀惠從陳
    莊麗樺手中拿了錢會立刻把錢給原告點數，原告點完後，陳
    秀惠會轉頭問郭俊成數目是否正確，原告點頭後，郭陳秀惠
    才會把交換的支票交給陳莊麗樺，嗣因支票跳票，原告夫妻
    為了補償，除了交付現金外，並把跳票的支票轉換為本票，
    系爭本票由來來自支票，所有的本票均屬合法。
㈢、又，111 年6 月27日被告陳莊麗樺訴訟代理人兼被告陳景蔚
    詢問證人陳秀雲的問話記錄及原意，這一段問話之用意在明
    告證人陳秀雲，「妳在惠光瓦斯行幫忙期間，妳是有妳自己
    的便章的，被告陳莊麗樺也曾親眼見到你自己還幫忙妳姊姊
    陳秀惠（即郭陳秀惠，下同）找妳自己印章給妳姊姊蓋章的
    事實」。上述問話，居然被原告惡意曲解為「陳秀惠顯然會
    在被告陳莊麗樺前來住家時，才臨時找出相關人等之印章」
    ，並以此來證明「郭俊成、郭建宏、陳秀雲之印章顯遭盜蓋
    」，要屬無據。再者，被告陳莊麗樺在鈞院110 年度六簡調
    字第473 號調解案中所呈送5張本票上，原告簽名與本案系
    爭本票上之原告簽名，迴然不同。更令人不解的是，上述調
    解案中5 張本票上原告的簽名卻與彰化商業銀行所提供原告
    向銀行申請住址變更通知單上的原告本人簽名雷同，這一新
    證據攸關本案判決結果甚鉅，被告請求針對3 份不同之原告
    簽名進行筆跡鑑定，以還原原告從頭到尾皆知悉債務並參與
    債務製造的事實。另原告刻意隱瞞在雲林縣斗南鎮農會曾經
    留存開户資料，且在87年4 月17日，將位於斗南鎮中山路11
    6 號建物做為設定抵押品，向斗南鎮農會進行借貸的事實。
    相反地卻導引法院函調臺灣土地銀行北港分行開户資料，不
    知居心何在？被告在此請求庭上，函文斗南鎮農會提供開户
    資料、印鑑卡、開户申請單，以做為筆跡鑑定、簽名辨認之
    依據。至於筆跡鑑定，會隨書寫時間、書寫工具、文字內容
    、字體式樣、書寫方式之不同而產生不同認定之結果。鈞院
    卷宗第50頁所收集的郭俊成20次簽名，為111 年3 月24日收
    集，然本案系爭本票簽發日期在103 年8 月，中間相去8 年
    以上，自會有書寫時間、書寫工具、文字內容、書寫方式之
    因素，左右判斷結果之正確與否。被告以為由彰化商業銀行
    所提供，原告向其申請住址變更通知單上的原告本人書寫筆
    跡、本人簽名、印章甚具鑑定比對價值，為還原借貸事實真
    像，釐清原告所主張原告郭俊成簽名被盜簽、印章被盜蓋之
    真相，爰請求筆跡鑑定。並就證人陳秀雲及郭建宏111 年6 
    月27日之證述不可採乙節，請求法院傳喚被告陳莊麗樺及被
    告之證人陳淑慧與陳景淳等。
㈣、綜上所述，原告郭俊成與其妻郭陳秀惠在一般家庭關係財務
    上與對外行為係屬表見代理事實，可見原告為脫離債務部分
    ，不清償返還給被告等人，捏造不實告訴（即本票債權不存
    在之訴）與證人證詞應不可採，實無可取之處等語，資為抗
    辯。並聲明：⒈駁回原告之訴。⒉訴訟費用由原告負擔。
四、本院之判斷：
㈠、按票據為要式、文義證券，在票據上簽名者，依票上所載文
    義負責；票據上之簽名得以蓋章代之，票據法第5 條、第6
    條固有明文。然按盜用他人印章為發票行為，即屬票據之偽
    造，被盜用印章者，固非其在票據上簽名為發票行為，自不
    負發票人之責任，此項絕對抗辯事由，得以對抗一切執票人
    （最高法院51年台上字第3309號判決意旨參照）。是若遭他
    人盜用印章或偽刻印章後蓋用印文或偽造簽名或捺按指印，
    因其未在票據上簽名或捺按指印為發票行為，屬票據偽造，
    自不負發票人之責任。又本票本身是否真實，即是否為發票
    人所作成，應由執票人負證明之責（最高法院50年度台上字
    第1695號判決意旨參照），故發票人主張本票係偽造，依非
    訟事件法第195 條第1 項規定，對執票人提起確認本票係偽
    造或本票債權不存在之訴者，應由執票人就本票為真正之事
    實，先負舉證責任（最高法院65年度第6 次民庭庭長會議決
    議㈠參照）。查本件原告主張被告執有以原告名義簽發如附
    表所示之系爭本票向本院聲請准予強制執行，經本院以110 
    年度司票字第503 號民事裁定即系爭本票裁定准許在案等乙
    節，業據其提出系爭本票裁定影本為證（見本院卷第4 頁、
    第5 頁），並經本院調取系爭本票裁定卷宗核閱無訛，應可
    認定原告上開主張為真實。然而，原告復主張系爭本票均非
    原告所簽發而係偽造，且被告就系爭本票之票據請求權均已
    罹於時效等語，則為被告所否認，並以上揭情詞置辯。是以
    本件所應審酌者，乃在於：㈠系爭本票是否為原告所簽發？㈡
    系爭本票之本票債權即被告對原告之借款債權是否存在？㈢
    系爭本票之票據請求權是否罹於時效而消滅？
㈠、關於系爭本票是否為原告所簽發？　　
⒈、查本件原告主張系爭本票係偽造，既為被告所否認，則依上
    述說明及舉證責任分配之原則，自應由執票人即被告先就系
    爭本票為真正之事實，負舉證責任。惟查，本院參酌原告於
    111 年3 月24日本院審理時當庭之簽名筆跡及其所提出有原
    告親筆簽名之各項單據（見本院卷第15頁至第16頁、第20頁
    至第21頁、第50頁），併同本院調取原告於彰化銀行斗南分
    行之支票存款印鑑卡、雲林○○○○○○○○之印鑑證明申請書及臺
    灣土地銀行北港分行開戶資料、存款印鑑卡等件有原告簽名
    之證據資料（見本院卷第60頁、第64頁、第68頁至第69頁）
    ，經目視比對系爭本票所示原告簽名（見本院卷第44頁），
    無論就字型、運筆方式、書寫習慣均有明顯不符，
　　顯然難以認定系爭本票確為原告本人親自簽名，參以原告陳
    莊麗樺前以附表編1所示之本票向本院以本院110年度六簡調
    第473號事件聲請調解，然發票日及郭俊成簽名位置有不同
    之處（見本院卷第124頁），故原告主張系爭本票係偽造，
    並非無據。至於系爭本票所蓋之印文，與雲林○○○○○○○○之印
    鑑證明申請書，雖外觀相似，而票據上之簽名，雖得以蓋章
    代之，然系爭本票上原告名義之字跡兩比對，由字型、運筆
    方式、書寫習慣均有明顯不符之處，已如前述，且系爭本票
    之應記載事項發票日及金額之字跡，其字型、運筆方式、書
    寫習慣均有高度雷同，應為同一人所書寫，顯然亦難以認定
    系爭本票上印文係經原告同意所蓋，此外，被告仍未就系爭
    本票係由原告親自或有授權郭陳秀惠簽發之事實舉證證明以
    實其說，自難認被告就此部分已善盡舉證之責，即無從認定
    系爭本票上原告名義之發票，確為真正。
⒉、原告復主張原告郭俊成與其妻郭陳秀惠在一般家庭關係財務
    上與對外行為係屬表見代理事實等語。按由自己之行為表示
    以代理權授與他人，或知他人表示為其代理人而不為反對之
    表示者，依民法第169 條之規定，對於第三人固應負授權人
    之責任。惟關於由自己之行為表示以代理權授與他人者，對
    於第三人應負授權人之責任，原以本人有使第三人信為以代
    理權授與他人之行為，為保護代理交易之安全起見，有使本
    人負相當責任之必要而設，故本人就他人以其名義與第三人
    所為之代理行為應負授權人之責任者，須以他人所為之代理
    行為，係在其曾經表示授與他人代理權之範圍內，為其前提
    要件。又所謂知他人表示為其代理人而不為反對之表示者，
    以本人實際知其事實為前提，其主張本人知此事實者，應負
    舉證之責任。是被告抗辯原告依表見代理之規定負責任等語
    ，被告即應舉證證明他人所為代理簽發本票之行為，係在原
    告曾經表示授與他人代理權之範圍內，或原告實際知他人以
    其名義簽發系爭本票而不為反對之表示。如果被告未能舉證
    證明前述要件，即令被告誤以為他人有權代理原告簽發本票
    ，仍不符合表見代理之規定，亦不得要求原告負票據責任。
    本件被告並未能舉證證明原告曾經表示授與第三人代理簽發
    票據，尚難認原告應負表見代理之授權人責任。
㈡、關於系爭本票之本票債權即被告對原告之借款債權是否存在
    ？
⒈、按票據固屬無因證券，惟票據行為無因性僅存在直接前、後
    手以外之第三人間，以維持票據流通性，是於票據之直接前
    後手間，票據債務人以自己與執票人間所存抗辯之事由對抗
    執票人，依票據法第13條規定觀之，自非法所不許，惟仍應
    先由票據債務人就該抗辯事由之基礎原因關係負舉證之責任
    。然當票據基礎之原因關係確立後，法院就此項原因關係進
    行實體審理時，當事人於該原因關係是否有效成立或已否消
    滅等事項有所爭執，即應適用各該法律關係之舉證責任分配
    原則，而非猶悉令票據債務人負舉證責任（最高法院107 年
    度台上字第1584號判決意旨參照）。又金錢消費借貸為契約
    之一種，須當事人間互相表示借貸之意思一致，且貸與人將
    金錢之所有權移轉於借用人，始生效力。又交付金錢之原因
    甚多，金錢之交付非當然成立消費借貸。故當事人主張金錢
    消費借貸契約存在，應就借貸意思表示合致及借款業已交付
    之事實，負舉證責任（最高法院104 年度台上字第1946號民
    事裁判參照）。
⒉、本件被告辯稱兩造間存在金錢消費借貸關係，而原告簽發系
    爭本票並交付被告等語，應可認定兩造為系爭本票之直接前
    、後手，自有上開規定之適用。然而，原告主張系爭本票係
    偽造，並否認兩造間存在金錢消費借貸關係，則依上述說明
    ，自應由被告就兩造間有借貸意思表示合致及借款業已交付
    之事實，負舉證責任。惟查，被告就上述待證事實固提出還
    款試算表、支票、本票、103 年8 月4 日簽立之款項借用證
    及被告陳莊麗樺109 年6 月30日寄送原告之台南開元路郵局
    存證號碼178 號存證信函等件為證（見本院卷第29頁至第43
    頁、第53頁至第54頁），查上開存證信函之收件人雖記載為
    原告，然觀諸存證信函記載：「一、債務人：郭陳秀惠，近
    二十年來即以瓦斯營運金為由，屢向債權人：陳莊麗樺借取
    現金，且每到本票到期日屢次換票！至產生質押本票15張，
    總金額新台幣825萬元整。」，其內文提及債務人僅有郭陳
    秀惠1 人，則此部分是否如同被告所稱存證信函所載郭陳秀
    惠係表示債務人包含原告乙情，已非無疑，倘原告確實有積
    欠被告債務，理應於存證信函明確表明，而非僅提及之債務
    人僅有郭陳秀惠1 人，且存證信函所示金額825 萬元，與系
    爭本票總額605 萬元，顯有出入，則原告是否有積欠被告債
    務，顯屬可疑，上開存證信函無法證明原告與被告間有借款
    之合意及被告有交付借款；至於上開款項借用證固有記載借
    主（即借款人）為原告及郭陳秀惠，而陳秀雲、郭建宏、郭
    威君3 人為連帶保證人，且其上有前述5 人之簽名及用印等
    情，被告兼證人陳莊麗樺固於111 年3 月24日本院審理時到
    庭具結證稱：「（請鈞院提示本院卷第43頁）這是他太太寫
    的，郭俊成也在旁邊，我說郭俊成要做保人。」、……、「（
    【請鈞院提示本院卷第43頁】這份是他們去你家寫給妳的嗎
    ？）在我面前當場蓋給我的，650 幾萬，我說你們真的有借
    要寫，沒有借的話也要講，是跟我拿，不是我跟兒子拿。」
    等語（見本院卷第47頁反面），然本院核閱上述款項借用證
    ，可見金主（即貸與人）欄為空白，且以目視方式比對借款
    人及連帶保證人欄所示原告等5 人之簽名，其字型、運筆方
    式、書寫習慣均有高度雷同，應為同一人所書寫，佐以證人
    陳秀雲於111 年6 月27日到庭具結證稱：「（鈞院卷第43頁
    上面有寫連帶保證人陳秀雲，請問你有看過這一張借用證嗎
    ？【提示本院卷第43頁】）我沒有看過。」、「（上面所寫
    的陳秀雲是你的名字嗎?）我的名字是陳秀雲，但不知道為
    什麼我的名字會在上面。」、「（如你所說，這個陳秀雲的
    名字不是你簽的嗎？）我沒有在上面簽名字。」等語（見本
    院卷第93頁）；另證人郭建宏於同日到庭具結證稱：「（如
    本院卷43頁反面借用證簽名蓋印是你所為嗎？）不是。」等
    語（見本院卷第95頁至反面），益見上述款項借用證之借款
    人及連帶保證人欄所示原告等5 人之簽名，應為同一人所書
    寫，倘原告簽立款項借用證時有在現場，何以不要求原告親
    自簽立，則被告陳莊麗樺上開證述，是否與事實相符，顯有
    疑問，則原告是否有在款項借用證上簽名，自非無疑；又如
    附表編號1 所示系爭本票之發票日103年8月4日固與款項借
    用證記載日期相同，惟如附表編號2 至4 所示系爭本票之發
    票日均為103 年8 月6 日，核與被告抗辯：「嗣後整合本票
    轉成借款借用證部分，確認本票債務部分金額為新台幣665
    萬元，於民國103年8月4日雙方協商借款金額尚未償還為新
    台幣665萬元……，」（見本院卷第74頁）顯有出入，則上開
    借用證所記載事項是否屬實相符，令人疑竇，上開借用證亦
    無法證明原告與被告間有借款之合意及被告有交付借款；又
    被告提出抗辯：系爭本票均係由原告先前所簽發之支票（見
    本院卷第34頁至第38頁）轉換而來，然觀諸卷附之本院卷第
    34頁至第38頁之支票發票日均為94年12月份，且金額合計僅
    有70 萬2仟元，則被告抗辯系爭本票均係由原告先前所簽發
    之支票轉換而來，顯有疑問，且被告未對此一事實加以舉證
    證明，則被告所提出之支票尚不足為被告有利之認定；至於
    被告所提出之本票（見本院卷第39頁至第41頁）發票日及到
    期日分為均為95年1月1日及95年12月31日，且金額合計僅有
    220 萬，是否與系爭本票有關，亦有疑問，且被告復未舉證
    以實其說，則被告所提出之本票亦不足為被告有利之認定。
⒊、此外，被告雖抗辯原告於103 年2 月3 日起有陸續攤還借貸
    債務，且原告之子即訴外人郭俊宏接續償還，最後一次償還
    債務為109 年1 月3 日，並提出郭俊宏製作之還款試算表為
    證（見本院卷第29頁至第33頁），惟為原告所否認，證人郭
    俊宏於本院審理時證述：「（庭上提示，剛有提到陳莊麗樺
    跟你說陳秀惠借款金額，分是310萬、200萬、155萬，請你
    看29頁以下，有寫到本金分別為310萬、200萬及155萬的試
    算表，請問陳莊麗樺說的到底是150萬還是155萬元？〈提示
    本院卷第29頁〉）陳莊麗樺當初是說150萬，後來又改口變15
    5萬元，因為，試算表是之前就作好的，下面金額也是用150
    萬元來試算。」、「（29頁最下面有一個郭建宏寫00000000
    00，這個名字是誰簽的？電話是誰的？）這個名字是我簽的
    。電話也是我的。」、「（為什麼要作這些試算表?）因為
    ，如我剛剛所述，我母親簽發本票給陳莊麗樺與二位金主，
    分屬310萬、200萬、155萬，因母親中風，金主急著要錢，
    要我協助母親安撫金主，因此，製作此試算表。」、「（金
    主急著要錢是陳莊麗樺跟你說？還是有其他金主？）陳莊麗
    樺說的。」、「（這個試算表共5張，你後來都有依照這5張
    內容做還款嗎?）大致上有，但其實只有第一張有照試算上
    金額還款。」、「（第一張上面的日期是到110年3月，你都
    還完了嗎？）有。只還到109年1月。」、「（從106年，依
    照剛剛的試算表第1頁來匯款，你是原告及陳秀惠的兒子，
    陳秀惠或原告知道你匯款的事情嗎?）陳秀惠知道。原告不
    知道。」明確（見本院卷第96頁至第97頁），參以上開存證
    信函記載：「二、債務人之子，郭建宏於106年9月及107年1
    2月兩次來宅，懇求減緩還款及利息支付在案。至目前共還
    款與入息新台幣320,000元整。然在109年1月3日滙入一筆一
    萬元後，就無故不為付款，至今無處理。」，並未談及原告
    ，證人郭俊宏上開證言，應係可採，可知被告所提上開還款
    試算表並非原告製作，亦非由原告還款，上開證據資料僅得
    證明證人郭俊宏製作還款試算表，並由證人郭俊宏還款客觀
    事實，尚難使本院對被告所辯為有利於被告之認定。因此，
    被告既未就兩造問有借貸合意及借款交付之事實提出事證以
    實其說，則被告抗辯係因借貸關係而取得系爭本票，自難採
    信。
㈢、關於系爭本票之票據請求權是否罹於時效而消滅？
　　再按票據上之權利，對匯票承兌人及本票發票人，自到期日
    起算；見票即付之本票，自發票日起算，3 年間不行使，因
    時效而消滅；本票未載到期日者，視為見票即付。票據法第
    22條第1 項前段、第120 條第2 項分別定有明文。又請求權
    ，因15年間不行使而消滅。但法律所定期間較短者，依其規
    定，民法第125 條亦有明文，上開規定已明白揭示權利人若
    不於消滅時效期間內行使權利者，將生請求權消滅之法律效
    果。又民法第144 條第1 項所定時效完成後，債務人得拒絕
    給付，意指消滅時效完成之效力，係發生拒絕給付之抗辯權
    ，其債權本身固未消滅，但應認於債務人對債權人行使時效
    抗辯後，債權人之請求權即歸於消滅，方符合民法第125 條
    之法條文義。經查，如附表所示系爭本票4 紙，其中編號1 
    所示系爭本票到期日為104 年6 月30日、其餘編號2 至4 之
    系爭本票到期日為104 年8 月6 日，是依前揭規定，其消滅
    時效期間應自到期日即104 年6 月30日、104 年8 月6 日起
    算3 年，分別於107 年6 月29日、107 年8 月5 日屆滿，惟
    被告遲至110 年11月22日始具狀向本院聲請本票裁定准予強
    制執行，此有系爭本票裁定卷內所附聲請狀上之本院收文章
    戳可查，此部分顯已逾越3 年消滅時效，故系爭本票縱為真
    實，惟其票據請求權已罹於時效，則原告以罹於時效為由，
    主張拒絕對被告給付等語，應屬有據。被告雖抗辯原告有陸
    續攤還借貸債務，最後一次償還債務為109 年1 月3 日，故
    原告於系爭本票時效完成前即已承認並開始清償債務等語，
    並提出郭俊宏製作之還款試算表為證，被告所提上開還款試
    算表係證人郭俊宏製作還款試算表，並由證人郭俊宏還款，
    已如前述，上開還款試算表不足以證明原告有承認債務之意
    思，此外，被告就原告有承認債務意思之事實並未舉證以實
    其說，是被告上開所辯，並不可採。因此，原告既提起本件
    訴訟並主張時效完成之抗辯，自可認有表明拒絕給付之意思
    ，故被告就系爭本票對原告之本票債權請求權即因原告上述
    抗辯權之行使而確定歸於消滅。
五、綜上所述，原告聲明請求確認系爭本票裁定所示如本件附表
    所示之系爭本票，被告對原告之債權全部不存在，為有理由
    ，應予准許。
六、本件事證已臻明確，兩造其餘攻擊防禦方法及舉證，經核均
    與本件判決結果不生影響，爰不一一贅述，附此敘明。至於
    被告對於系爭本票之原告簽名真偽部分，於言詞辯論終結後
    ，向本院聲請就原告留存於彰化商業銀行之申請住址變更通
    知單、本院110 年度六簡調字第473 號卷內所示本票5 紙及
    系爭本票等證據資料上之原告簽名送交鑑定，並聲請調取原
    告於斗南鎮農會之開戶資料乙節，本院認為原告前述留存於
    金融機構、戶政機關及當庭書寫之簽名，已可認定與系爭本
    票上之原告簽名顯有不同，且彰化商業銀行之申請住址變更
    通知單簽名（見本院卷第62頁）與彰化銀行斗南分行之支票
    存款印鑑卡簽名（見本院卷第61頁）字跡兩比對，由運筆、
    力道、字體結構等各方面整體觀察，均有明顯不同之處
　　，而被告所稱彰化商業銀行之申請住址變更通知單、本院11
    0 年度六簡調字第473 號卷內所示本票5 紙之原告簽名縱有
    雷同之處，亦無從使本院形成系爭本票係經原告親自簽名之
    心證，自無送交鑑定或再予調取其他資料之必要，附此敘明
    。此外，被告於言詞辯論終結後另主張原告與其妻郭陳秀惠
    曾多次至被告住處借款，並就此待證事實向本院聲請傳喚被
    告陳莊麗樺及證人陳淑慧、陳景淳到庭作證乙節，然而，惟
    本件事證已明，核無傳喚證人之必要，亦無依被告請求再開
    辯論之必要，附此敘明。
七、本件係依民事訴訟法第427 條第1 項規定適用簡易程序所為
    被告敗訴之判決，依同法第389 條第1 項第3 款之規定，固
    應依職權併為假執行之宣告，惟本件判決主文第1 項之性質
    不適於假執行之宣告，故不併為假執行宣告。
八、訴訟費用負擔之依據：民事訴訟法第78條。
中    華    民    國    111   年     8    月    22    日
                  斗六簡易庭      法  官  温文昌
以上正本係照原本作成。
如不服本判決，應於送達後20日內向本院提出上訴狀並表明上訴
理由，如於本判決宣示後送達前提起上訴者，應於判決送達後20
日內補提上訴理由書（須按他造人數附繕本）。
中　　華　　民　　國　　111 　年　　8 　　月　　23　　日
                                  書記官  林雅菁
附表      編號 發票日（民國） 票面金額（新臺幣） 到期日 利息起算日 票據號碼 1 103年8月4日 1,550,000元 104年6月30日 110年11月22日 CH715729 2 103年8月6日 1,000,000元 104年8月6日 110年11月22日 CH715732 3 103年8月6日 1,000,000元 104年8月6日 110年11月22日 CH715733 4 103年8月6日 2,500,000元 104年8月6日 110年11月22日 CH715735